【裁判字號】    97,台上,628
【裁判日期】    970328
【裁判案由】    宣告董事會決議無效
【裁判全文】
最高法院民事判決              九十七年度台上字第六二八號
上  訴  人  甲○○
            乙○○
            丙○○
            丁○○
            戊○○
            己○○
            庚○○
            辛○○
            壬○○
共      同
訴訟代理人  曾泰源律師
被 上訴 人  癸○○
訴訟代理人  林武順律師
上列當事人間請求宣告董事會決議無效事件，上訴人對於中華民
國九十六年七月十七日台灣高等法院花蓮分院第二審判決（九十
六年度上字第七號），提起上訴，本院判決如下：
    主  文
上訴駁回。
第三審訴訟費用由上訴人負擔。
    理  由
被上訴人起訴主張：伊為財團法人台灣省花蓮縣花蓮港天宮（下
稱港天宮）第七屆董事長，上訴人及第一審共同被告陳春宗、陳
春梅、王金桂、吳菊等（下稱陳春宗等四人）為港天宮第七屆董
監事。依港天宮捐助暨組織章程（下稱組織章程）第十二條規定
，董監事聯席會議應由董事長或經董事三分之二以上認為必要以
書面向董事長請求而董事長不為召開時，由五分之一以上董事向
地方主管機關報備後自行召開。詎花蓮縣政府竟訂民國九十四年
十一月十日召開第七屆董監事聯席會暨改選第八屆董監事會議（
下稱系爭會議），其召集程序顯已違反上開港天宮組織章程之規
定等情。爰依民法第六十四條，求為宣告系爭會議所為改選董事
及監察人行為無效之判決（原審維持第一審所為被上訴人勝訴之
判決，上訴人提起上訴，陳春宗等四人則未聲明不服）。
上訴人則以：港天宮第七屆董監事於九十四年八月三十一日任期
屆滿，依組織章程第六條規定，應於任滿前三個月改選之。因被
上訴人拒不提出相關年度預決算書供主管機關花蓮縣政府備查，
復遲不召開董監事改選會議，經伊等五分之一以上董事陳情花蓮
縣政府依職權或代為召開系爭會議，改選董事及監察人，於法並
無不合等語，資為抗辯。
原審依審理之結果，以：被上訴人為港天宮第七屆董事長，上訴
人及陳春宗等四人則為董監事。系爭會議係花蓮縣政府於九十四
年十一月二日以府民宗字第○九四○一五九一六七○號開會通知
單，通知港天宮之董監事於同月十日召開之事實，為兩造所不爭
執，且有開會通知單及會議紀錄一份可按，自堪信為真實。依港
天宮組織章程第十一條、第十二條，僅董事長得召集董監事會議
，臨時會議則係於必要時由董事長或三分之二以上之董事以書面
向董事長請求時，由董事長召集董事會，除非董事長未依規定為
召開，才得由五分之一以上董事向主管機關報備後自行召開，並
未規定主管機關得逕行召集董監事會。而財團法人本屬他律團體
，主管機關依法係立於監督之地位，董事之行為則須依照捐助人
所定章程行事。於法律未規定之情況，不容主管機關或董事任意
違反捐助人設立財團法人之本旨或組織章程之規定。縱財團法人
之董事長違反法令或章程，怠於行使職務，依民法第三十三條規
定，主管機關僅得請求法院解除董事長之職務，不得擅自召集董
監事會議，改選董事及監察人。至內政部業務財團法人監督準則
（按本準則業經內政部於九十六年五月三十日以台內法字第○九
六○○八四○○○號令發布廢止）第十六條、第十九條第一項第
一款，僅賦予主管機關為瞭解財團法人之狀況，得隨時通知其提
出業務及財務報告，如有違反法令或捐助章程之情形時，有予以
糾正及通知限期改善之權，未於期限內改善者，得撤銷其許可，
尚無權逕行召集系爭會議。上訴人雖曾以被上訴人有不將預決算
書提請董監事會審議，及不於限期內改選第八屆董監事等違反法
令及章程之行為，依港天宮組織章程第十一條、第十二條規定，
於九十四年八月十七日、二十四日、九月五日限期命被上訴人於
同年八月二十八日、九月九日召開董監事會，並向花蓮縣政府報
備，然皆未於上開時日召開。因系爭會議並非上訴人依港天宮組
織章程第十一條、第十二條規定所召集，觀之上訴人於九十四年
九月五日向花蓮縣政府提出之申請書可知，上訴人並無請求花蓮
縣政府代為召集之意思，而係花蓮縣政府自行依職權召集。至花
蓮縣政府九十四年十一月二日之開會通知函，縱經被上訴人轉知
全體董監事，仍僅是轉知花蓮縣政府所召集之開會通知而已，尚
不能認為系爭會議合於章程規定，而已補正其程序之合法性。又
依行政院金融監督管理委員會主管財團法人監督管理要點第十一
點規定，董事任期屆滿而不及改選時，主管機關固得依職權限期
令其改選，惟仍不能逕行召集董監事會。上訴人就系爭會議係其
請求花蓮縣政府召開一事，未能舉證證明，系爭會議之召集程序
自因違反章程規定，而為不合法，從而，被上訴人依民法第六十
四條規定，請求宣告系爭會議所為改選董事及監察人行為無效，
為有理由，應予准許等詞，爰維持第一審所為被上訴人勝訴之判
決，駁回上訴人之上訴，經核於法並無違背。上訴論旨，就原審
取捨證據、認定事實及解釋契約之職權行使，指摘原判決不當，
求予廢棄，非有理由。
據上論結，本件上訴為無理由。依民事訴訟法第四百八十一條、
第四百四十九條第一項、第七十八條，判決如主文。
中    華    民    國  九十七  年    三    月  二十八  日
                      最高法院民事第二庭
                          審判長法官  吳  正  一
                                法官  劉  福  聲
                                法官  阮  富  枝
                                法官  陳  國  禎
                                法官  林  大  洋
      本件正本證明與原本無異
                                      書  記  官
中    華    民    國  九十七  年    四    月    七    日
                                                      v


司法院資訊處製作；財團法人民間司法改革基金會備份。
